【裁判字號】    97,消債更,532
【裁判日期】    971030
【裁判案由】    更生事件
【裁判全文】
臺灣臺南地方法院民事裁定           97年度消債更字第532號
債務人  甲○○
上列當事人因消費者債務清理事件聲請更生，本院裁定如下：
    主    文
聲請駁回。
聲請費用由債務人負擔。
    理    由
一、本件聲請意旨略以：債務人有不能清償債務之情事，且無擔
    保或無優先權之債務總額未逾新臺幣 （下同）1,200萬元，
    復未經法院裁定開始清算程序或宣告破產，前雖與債權金融
    機構成立債務協商，約定每月償還15,622元，然債務人須大
    姐共同負擔每月房租13,000元， 再者母親於民國96年9月間
    罹患心臟與腸胃疾病，加上之前更換之大腿人工關節使用過
    久，目前已逐漸退化導致債務人母親無法正常行走且時常會
    有疼痛，醫師雖告知須另行更換人工關節，但因債務人無多
    餘存款，目前只能以就診、複診、依靠醫療復健來穩定病情
    ，上述兩項原因造成聲請人無法按月還款，債務人因而無法
    履行原協商方案，為此，依消費者債務清理條例提出本件更
    生之聲請等語。
二、按聲請更生或清算不合程式或不備其他要件者，法院應以裁
    定駁回之，但其情形可以補正者，法院應定期間先命補正，
    消費者債務清理條例第8條 定有明文。次按債務人與金融機
    構協商成立者，不得聲請更生或清算，但因不可歸責於己之
    事由，致履行顯有重大困難者，不在此限；本條例施行前，
    債務人依金融主管機關協調成立之中華民國銀行公會會員辦
    理消費金融案件無擔保債務協商機制與金融機構成立之協商
    ，準用前項之規定，消費者債務清理條例第151條第5項、第
    6項亦分別有明文規定。 衡諸債之關係，係以當事人間之信
    賴關係為基礎，為社會經濟組織之重要支柱，故當事人於以
    法律行為追求自己之利益之際，亦應顧及對方之利益，並考
    量債權債務在社會上之作用，本於誠實及信用之原則，行使
    債權及履行債務。是對於已陷入經濟上困境之消費者，若任
    其於惡性循環之債務窘境中生存，將衍生嚴重之社會問題，
    難以維持安定之社會經濟秩序，故為兼顧債權人、債務人雙
    方之利益，對陷於經濟上困境之消費者，乃允其於消費者債
    務清理條例施行後，得選擇以重建型之更生程序或清算型之
    清算程序清理其債務，藉以妥適調整債務人與債權人及其他
    利害關係人間之權利義務關係，保障債權人獲得公平受償，
    並謀求消費者經濟生活之重建復甦機會。惟對於已與金融機
    構協商成立，或於本條例施行前，已依金融主管機關協調成
    立之中華民國銀行公會會員辦理消費金融案件無擔保債務協
    商機制與金融機構成立協商之債務人，若非因不可歸責於己
    之事由，致履行顯有重大困難，僅係為圖謀減免債務，而不
    為債務之履行，自有違債權契約為誠信契約之本旨，故依消
    費者債務清理條例第151條第6項 準用同條第5項前段之規定
    ，不得聲請更生或清算，始能避免肇致道德危險。
三、經查：
  (一)債務人前於消費者債務清理條例施行前，依金融主管機關協
    調成立之中華民國銀行公會會員辦理消費金融案件無擔保債
    務協商機制與金融機構成立債務協商， 雙方約定自95年9月
    起，分120期，每月應償還款項合計為15,622元， 至全部清
    償為止，直至96年10月毀諾，有債權銀行提出陳報狀、協議
    書及無擔保債務還款計劃為證，堪信為真實。是以本件債務
    人須有不可歸責於己致履行顯有重大困難之事由時，向本院
    聲請更生始為適法。
  (二)債務人雖主張其現每個月收入約30,912元，但其每月必要支
    出包含伙食費3,600元、 保險費4,706元、電話費1,500元、
    水電瓦斯2,500元、房租6,500元、生活雜支500元、扶養費8
    ,400元。債務人實無法履行原協商方案，為此應許其聲請更
    生等語，惟查：
  1.債務人於96年10月毀諾，因此應以毀諾前是否發生不可歸責
    之事由致履行協商有重大困難。債務人96年收入總計3,70,9
    53，平均每月收入30,912元，有96年度綜合所得稅各類所得
    資料清單在卷可稽。
  2.債務人雖主張其每月必要支出包括伙食費3,600元、 保險費
    4,706元、電話費1,500元、水電瓦斯2,500元、房租6,500元
    、生活雜支500元、扶養費8,400元。然查，台灣省97年每月
    每人最低生活費係9,829元， 有內政部歷年最低生活費一覽
    表1份在卷可稽， 債務人於履行債務期間本應節約省用，過
    較不寬裕之經濟生活，並誠實勤勉地履行債務，以符合公平
    正義及誠信原則，是本院認債務人每月基本生活費用以9,82
    9元為已足。
  3.債務人主張每個月為其母親郭昭娘支出扶養費及醫療費共計
    8,400元。經查96年度綜合所得稅受扶養人每人免稅額77,00
    0元計算每人每月基本生活所需約6,500元為適當，且本院經
    考量郭昭娘身體狀況，有定期就醫需要，有債務人提出醫療
    收據在卷足憑，因此債務人陳報扶養及醫療支出每月共計8,
    400元應為適當。然郭昭娘扶養義務人共計三人，應共同負
    擔扶養費用。準此，本院認債務人為其母親郭昭娘支出扶養
    費用扶養費用以每月2,800元為已足。
  (三)綜上，債務人平均每月收入約30,912元，扣除債務人及其受
    扶養人每人每月基本生活費用合計約12,629元（計算式：9,
    829＋3,250＝12,629）後之餘額18,283元，尚足夠履行債務
    人依債務協商約定每月應償還之款項15,622元。是債務人主
    張其每月收入扣除必要支出後，已無法支付依債務協商約定
    每月應償還之款項，其係因不可歸責於己之事由，致履行上
    開協商顯有重大困難云云，自不足採。
四、綜上所述，債務人於消費者債務清理條例施行前，既已與金
    融機構之債權人依金融主管機關協調成立之中華民國銀行公
    會會員辦理消費金融案件無擔保債務協商機制成立協商，且
    又無因不可歸責於己致履行顯有重大困難之事由，則其聲請
    更生，顯然違背消費者債務清理條例第151條第6條準用同條
    第5項前段之規定，且上開欠缺又屬無從補正。 從而，依上
    開說明，應予駁回其更生之聲請，爰裁定如主文。
中    華    民    國    97    年    10    月    30    日
                        臺灣臺南地方法院民事第一庭
                                法  官  王 獻 楠
上為正本，係照原本作成。
如不服本裁定，應於裁定送達後10日內向本院提出抗告狀（須附
具繕本），並應繳納抗告費新台幣1,000元。
中    華    民    國    97    年    10    月    30    日
                                書記官  李 靜 怡


司法院資訊處製作；財團法人民間司法改革基金會備份。
